【裁判字號】    98,金訴,8
【裁判日期】    981029
【裁判案由】    違反保險法等
【裁判全文】
臺灣臺中地方法院刑事判決               98年度金訴字第8號
公  訴  人  臺灣臺中地方法院檢察署檢察官
被      告  乙○○
選任辯護人  賴思達律師
            張慶宗律師
            何孟育律師
上列被告因違反保險法等案件，經檢察官提起公訴（97年度偵字
第17557號），本院判決如下：
    主    文
乙○○無罪。
    理    由
一、公訴意旨略以：被告乙○○明知任何人非經主管機關核准或
    向主管機關申報生效後，不得在中華民國境內從事或代理募
    集、銷售、投資顧問境外基金及非保險業不得兼營保險或類
    似保險之業務，竟未經主管機關核准或向主管機關申報生效
    ，自民國97年1月間起，在其弟丙○○（另由本院98年度金
    訴字第10號案審理中）所設立精銳企業社（設於臺中市○○
    區○○路1段324號3樓之1），擔任經理。被告與丙○○共同
    基於犯意聯絡，辦理理財講座，並自行與美國邁阿密Aiaspc
    接洽，取得代理權，招攬客戶購買投資型保單，先由客戶自
    行前往銀行開設美金帳戶，精銳公司之職員再將客戶所填妥
    之客戶資料、合約書等，以郵寄方式寄送至美國國外基金平
    台，客戶所繳之款項則用以投資境外基金，以此方式，代理
    銷售「美國國際投資人信託」（American International
    Investor Trust，簡稱AIIT）、環球系列基金（Aviva life
     insurance company limited，簡稱AVIVA)、國衛保險人壽
    （axa）、香港境外基金平台（AIA）等基金平台所販售之聯
    博基金、摩根史坦利基金、富蘭客林坦伯頓基金、曼氏基金
    等50餘種境外基金。精銳公司每代理銷售單筆AIIT之基金，
    可抽取1.2%佣金，即美國邁阿密Aiaspc公司會撥0.6%～1%
    佣金至精銳公司業務員之美金帳戶內，丙○○則可獲得業務
    員佣金之20%。因認被告涉犯保險法第167條第1項非保險業
    經營保險業務罪及違反證券投資信託及顧問法第16條第1項
    之規定，涉有同法第107條第2款在中華民國境內從事代理募
    集、銷售未經核准或申報生效境外基金之罪嫌。
二、犯罪事實應依證據認定之，無證據不得認定犯罪事實；又不
    能證明被告犯罪者，應諭知無罪之判決，刑事訴訟法第154
    條第2項、第301條第1項分別定有明文。且認定不利於被告
    之事實，須依積極證據，茍積極證據不足為不利被告事實之
    認定，即應為有利於被告之認定，更不必有何有利之證據；
    事實之認定，應憑證據，如未能發現相當證據，或證據不足
    以證明，自不能以推測或擬制之方法，以為裁判之基礎；且
    認定犯罪事實所憑之證據，雖不以直接證據為限，間接證據
    亦包括在內，然而無論直接證據或間接證據，其為訴訟上之
    證明，須於通常一般之人均不致有所懷疑，而得確信其為真
    實之程度者，始得據為有罪之認定，倘其證明尚未達到此一
    程度，而有合理之懷疑存在而無從使事實審法院得有罪之確
    信時，即應由法院為諭知被告無罪之判決；又檢察官對於起
    訴之犯罪事實，仍應負提出證據及說服之實質舉證責任。倘
    其所提出之證據，不足為被告有罪之積極證明，或其指出證
    明之方法，無從說服法院以形成被告有罪之心證，基於無罪
    推定之原則，自應為被告無罪判決之諭知（最高法院30年上
    字第816號、40年台上字第86號、76年台上字第4986號、92
    年台上字第128號判例意旨參照）。
三、本件公訴人認為被告違反保險法第167條第1項之罪嫌及證券
    投資信託及顧問法第107條第2款之罪嫌，無非係以被告於警
    詢及偵查中之供述、證人丙○○於警詢及偵查中之供述、證
    人戊○○、己○○、劉繼光於警詢之證述、搜索扣押筆錄、
    扣押物物品清單AIIT申購資料（計劃規劃書）等為其認定之
    依據。
四、違反保險法第167條第1項之部分：本件AIIT認購合約及信託
    憑證，其中認購合約書第3頁之聲明項目之（4）及第5頁之
    「11.PAYMENT OF BENEFITS／賠償給付」等處記載本信託帳
    戶投資基金之資金來源係由計畫參與者透過購買保險公司發
    行之保單所繳交之金額，該保單係由保險公司以被保險人死
    亡作為保險金給付條件，故初步判定該認購合約書及信託憑
    證等文件所載內容應為投資型保險商品，有行政院金融監督
    管理委員會保險局98年8月26日保局（理）字第09802556090
    號函附卷可證，並經承辦人甲○○到庭結證屬實。惟查：「
    本法所稱保險業，指依本法組織登記，以經營保險為業之機
    構。本法所稱外國保險業，指依外國法律組織登記，並經主
    管機關許可，在中華民國境內經營保險為業之機構。」，為
    保險法第6條所明定。而非保險業而經營保險或類似保險業
    務者，始有保險法第167條規定刑事處罰之適用。如保險業
    之經紀人、代理人、公證人，或其他個人及法人，為未經主
    管機關核准之保險業經營或介紹保險業務，僅生保險法第16
    7條之1（即違反同法第163條第2項之規定）所定行政罰之問
    題。上開AIIT商品係屬投資型保險，保險人應為發行AIIT合
    約之Marsh Management Services Cayman公司，有認購合約
    書附卷可證，被告既不負責核發信託憑證，被保險人即投資
    人死亡，亦非由被告承擔給付保險金之責，被告顯未經營保
    險業務。雖AIIT認購合約屬投資型保險商品，且未經我國主
    管機關審查通過，被告縱有招攬、介紹未經我國主管機關許
    可的外國投資型保險之保險業務，但僅有保險法所定行政罰
    之適用，並無科以刑事處罰之規定。
五、違反證券投資信託及顧問法第107條第2款部分：按投資標的
    連結境外基金之投資型保險，其本質仍為保險，其規範依據
    乃保險法，並非投證券投資信託及顧問法；且本件AIIT認購
    合約書訂有依投資該計劃之年限提供一定比率之「忠誠紅利
    附約（Loya lth Bonus Rider）及「保證死亡利益」（Guar
    anteed Death Benefit Rider)，非屬境外基金之範疇，故
    該認購合約書並非「投資境外基金契約」，有主管機關即行
    政院金融監督管理委員會證券期貨局98年8月26日證期（投
    ）字第0980041 938號函附卷可證。被告所招攬的AIIT 認購
    合約既不屬於境外基金，被告自無在中華民國境內從事代理
    募集、銷售境外基金之行為可言。
六、綜上所述，公訴人主張被告涉犯保險法第167條第1項非保險
    業經營保險業務罪嫌及證券投資信託及顧問法第107條第2款
    罪嫌，尚不足以使本院形成被告確有犯罪之確信，應為被告
    無罪之諭知。
據上論斷，應依刑事訴訟法第301條第1項，判決如主文。
本件經檢察官丁○○到庭執行職務。
中    華    民    國    98    年    10    月    29    日
                  刑事第十庭  審判長法  官  施慶鴻
                                    法  官  莊秋燕
                                    法  官  簡婉倫
以上正本證明與原本無異。
如不服本判決應於收受判決後10日內向本院提出上訴書狀，並應
敘述具體理由；其未敘述上訴理由者，應於上訴期間屆滿後20日
內向本院補提理由書（均須按他造當事人之人數附繕本）「切勿
逕送上級法院」。
                                    書記官  莊金屏
中    華    民    國    98    年    10    月    29    日


司法院資訊處製作；財團法人民間司法改革基金會備份。
